【裁判字號】    88,重訴,491
【裁判日期】    890229
【裁判案由】    清償債務
【裁判全文】
臺灣臺南地方法院民事判決  八十八年度重訴字第四九一號
    原      告  巨擎資訊有限公司
    法定代理人  甲○○
    訴訟代理人  洪仁杰律師
    被      告  商合行股份有限公司  設台北市○○路二四五號七樓
    法定代理人  丙○○○      .
    訴訟代理人  乙○○              住台北縣新莊市○○街一三六巷二二號之一
    訴訟代理人  黃正彥律師
    訴訟代理人  黃雅萍律師
右當事人間請求清償債務事件，本院判決如左：
    主    文
被告應給付原告新台幣柒拾萬伍仟柒佰貳拾捌元，及自民國八十八年十一月十六日起
至清償日止按週年利率百分之五計算之利息。
原告其餘之訴駁回。
訴訟費用由被告負擔十分之一，餘由原告負擔。
本判決原告勝訴部分於原告以新台幣貳拾參萬伍仟元供擔保後，得假執行；但被告如
於假執行程序實施前以新台幣柒拾萬伍仟柒佰貳拾捌元為原告預供擔保，得免為假執
行。
原告其餘假執行之聲請駁回。
    事    實
甲、原告方面：
  一、聲明：
    （一）被告應給付原告新台幣（下同）玖佰陸拾壹萬參仟陸佰貳拾捌元正，及自
          訴狀繕本送達日起至清償日止，依年利百分之五計算之遲延利息。
    （二）訴訟費用由被告負擔。
    （三）原告願供擔保，請准宣告假執行。
   二、陳述：
    （一）緣被告商合行股份有限公司（下稱商合行）於八十八年間參與投標並標得
          台南市政府於八十八年間所舉辦之『個人電腦及周邊』採購案，嗣將該標
          案所需之所有個人電腦及周邊設備及其安裝，與原告巨擎資訊有限公司（
          下稱巨擎公司）達成採購及承攬協議，雙方並於八十八年五月二十八日簽
          訂買賣合約，約定由被告向原告採購並由原告負責安裝該台南市政府標案
          之所有電腦及周邊設備於台南市政府內，並由原告負責使該設備得以通過
          台南市政府之驗收標準，而該買賣契約亦同時約定對於該採購之電腦及周
          邊設備，原告對被告負擔保固之義務，雙方並言明總買賣價款為被告向市
          政府標得總價金之百分之九十八，即約定雙方採購合約之總價格為一千九
          佰八十八萬零六百七十二元。
    （二）嗣原告忠實履行雙方之買賣契約，並將該標案所需之所有個人電腦及周邊
          設備安裝在台南市政府內，台南市政府並於八十八年七月二十八日完成驗
          收合格程序，被告亦於八十八年八月二十三日開具發票，於同年月二十四
          日送達台南市政府請領工程款，台南市政府則於八十八年九月一日，開具
          發票日為八十八年九月一日，付款銀行為台灣銀行之票據，以快捷郵件送
          達被告台北之住所。然被告竟遲至八十八年九月十三日始以發票日為八十
          八年九月六日，面額一千九百二十二萬二千零四十四元，付款銀行為彰化
          銀行之支票，以及八十八年九月十四再以發票日九月十四日，面額四萬五
          仟元，付款銀行為彰化銀行之支票，給付貨款給原告，總計僅給付原告一
          千九百二十六萬七千零四十四元，不僅不足全部應付款項（一千九百八十
          八萬零九百七十二元）達六十一萬三千六百二十八元，更令原告公司之資
          金週轉險些陷入跳票之危險狀況。
    （三）依據兩造之買賣契約明訂，被告須在收到台南市政府貨款後之三日內，全
          額以現金支付原告應得之買賣貨款，若有逾期則每日加罰壹佰萬元之違約
          金，台南市政府既然已於八十八年九月一日以快遞寄發支票，至遲應在同
          年月二日即已送達被告之住所，故被告依約應至遲在八十八年九月五日前
          給付一千九佰八十八萬零六百七十二元，然被告違反契約之約同，無正當
          理由遲至同年月十四日始將部份應付款項給付原告，至今總共遲延三十天
          以上之時間，不僅對於應付未付之貨款負擔給付遲延之責任，亦應依給付
          違約金。今原告依照契約之規定，於違約金之部份先向被告請求九佰萬元
          之違約金，於貨款之部份則請求被告應再給付六十一萬三千六百二十八元
          之未付款項。
    （四）緣被告商合行標得台南市政府於八十八年間所舉辦之『個人電腦及周邊』
          採購案，嗣將該標案所需之所有個人電腦及周邊設備及其安裝，與原告巨
          擎公司達成採購及承攬協議，其中被告已以答辯狀，向鈞院自認原被告雙
          方於八十八年五月二十八日簽訂買賣合約之貨款共計為一千九佰八十八萬
          零六百七十二元，亦自認其台南市政府已將二千餘萬元之貨款，亦即台灣
          銀行之公庫支票於同年九月一日寄出，於同年九月二日送達被告後，被告
          並於同日向金融機構提示，因公庫支票等同於現金，故被告已於九月二日
          收取貨款已無疑義，故依照雙方之買賣契約，被告應於收款後三日內付款
          ，亦即應於同年九月五日前將一千九佰八十八萬零六百七十二元之貨款全
          數以現金給付原告，否則嗣後則依約每日負擔一百萬元遲延責任之違約金
          ，甚為明顯。
    （五）嗣被告即屢屢藉詞原告文件準備不周，拖延付款，直至同年九月十三日，
          更無正當理由剋扣部分應付款項，僅給付原告一千九佰二十二萬二千○四
          十四元之部份貨款，同年九月十四日再補予給付四萬五千元，尚欠六十一
          萬三千六百二十八元之應付款項至今仍未給付，故被告至今仍負遲延給付
          之責任，實際上被告至今已遲延給付貨款達三個月亦即九十天以上，原告
          只依約要求九天之遲延責任，實未超出契約所約定之違約金範圍，茲將被
          告答辯之詞一一反駁並附加證據說明如后：
          １、原告向被告請款之過程：原告於九月五日前，即每日以數通電話向被
              告位於台北之公司查詢台南市政府之支票已否送達，然被告公司始終
              答以尚未收受，直至原告向台南市政府之承辦人員查詢，始知支票早
              在九月一日即以快遞寄出，顯見被告公司人員自始即有藉故拖延貨款
              之故意，為保障權益，原告不得已始決定以電話錄音向被告公司人員
              採證。
              (1)九月六日之電話錄音：
                於九月六日原告公司之代理人李威慶，一早即持原告公司之領款章
                親至被告台北公司領取貨款，被告公司先是讓李威慶枯等，直至下
                午快下班時，始告知李威慶，光是巨擎公司之領款章不得領款，還
                要巨擎公司之大小章以及另外出具一份保固切結書始得以領款，經
                巨擎之負責人甲○○與被告公司張玉珍副理以電話據理力爭，主張
                被告公司臨時要求之保固切結書非雙方合約約定之文件，亦非必要
                文件，然在被告公司堅持下，原告只好傳真保固切結書之草稿給被
                告公司，甲○○當天晚上並以快遞送巨擎之公司大小章給李威慶，
                請李威慶隔天再去被告公司。
              (2)九月七日之電話錄音：
                巨擎之代理人李威慶依約帶巨擎之大小章前往被告台北公司，準備
                簽章領款，然被告在下午四點五十分時，不僅要求巨擎要另行出具
                保固契約（其草稿早已在商合行處，等商合行同意即得以立即蓋章
                ），亦要求要巨擎出具保證用之本票，再要求巨擎須歸還商合行原
                先託巨擎保管之商合行公司大小章以及台南市政府與商合行之買賣
                契約正本，因事出突然，文件均在巨擎台南之公司，雖經巨擎之負
                責人甲○○與張玉珍溝通據理力爭亦無效，故李威慶只得折返，當
                天晚上巨擎即將台南市政府與商合行之買賣契約正本及商合行之大
                小章快遞送給李威慶。
              (3)九月八日之電話錄音：
                巨擎之代理人李威慶依約帶巨擎之大小章以及商合行公司大小章以
                及台南市政府與商合行之買賣契約正本，前往被告台北公司，準備
                簽章領款，該商合行公司大小章以及台南市政府與商合行之買賣契
                約正本亦經張玉珍簽收，然被告公司仍拒不付款，堅稱要巨擎開保
                證本票，雙方僵持不下。
              (4)九月十三日：
                在商合行將保固契約之草稿校正後，巨擎再度委託張貴芬，準備好
                保證本票以及保固切結書前去商合行領款，然而商合行竟給付一張
                僅有一千九百二十二萬二千零四十四元之支票，並註明以上金額如
                有未收款之疑問，概由巨擎負責之字樣，要張貴芬領回，張貴芬將
                該支票及註明傳真回巨擎後，經巨擎負責人表示金額不符貨款金額
                ，要求張貴芬去退回商合行改開正確金額之支票，嗣甲○○與張玉
                珍經過一番爭執後，張玉珍始告訴巨擎先簽收該張支票，隔天再補
                給四萬五千元給巨擎，當時張玉珍並未有正當之理由向巨擎交代為
                何要再扣款四十萬五千元之保證金。
          ２、仔細審視上述錄音帶，可知被告並無正當之理由，先是藉須提供巨擎
              及商合行之公司大小章、保固切結書、保證本票及買賣契正本遲延給
              付貨款，嗣更藉詞剋扣貨款，應負給付遲延之責任。蓋何謂請款必備
              文件，在雙方之買賣契約上全未提及，全係被告事後單方面強加刁難
              原告之代理人，被告強將商合行公司大小章以及台南市政府與商合行
              之買賣契約正本、保固切結書及保證本票等四項文件及物品與本件買
              賣契約混為一談，實有違雙方最初買賣契約之約定。被告公司與原告
              簽訂買賣契約當時之闕協理，即可出庭作證當時有無提及該四樣文件
              物品為請款必備文件。蓋：
              (1)單純以買賣請款必備文件而言，巨擎公司早於八十八年八月間即已
                開出售貨發票送達商合行台北總公司，應已符合出具請款之必備文
                件，至於商合行公司大小章以及台南市政府與商合行之買賣契約正
                本，乃是在標案之進行中，為求驗收手續之方便起見，商合行託由
                巨擎代管之文件，對於巨擎而言，並無強加扣留之必要，對於商合
                行而言，只要台南市政府之驗收手續通過，開具商合行之售貨發票
                給市政府，市政府即馬上給付貨款，此由台南市政府於九月一日直
                接郵寄支票給商合行之事實即可證明，根本不須再由商合行出具公
                司大小章以及台南市政府與商合行之買賣契約正本始得以向台南市
                政府請領貨款，基於巨擎與商合行間之委任關係，巨擎公司於標案
                款項付清之後自會歸還該兩項代管之物品，商合行張玉珍所謂其公
                司大小章係重要之物，由巨擎保管難保有誤云云，實以小人之心度
                君子之腹，不值一駁。至於買賣契約正本更只是商合行與台南市政
                府之間買賣之憑據而已，隨時均可歸還，且商合行在台南也有分公
                司，該等物品巨擎在標案驗收過後，隨時可持往商合行之台南分公
                司歸還，商合行實不應在巨擎向其請款時藉詞小題大作也。
              (2)至於保固切結書及保證本票，在原始之買賣契約書既然已提及巨擎
                對商合行採購之物品負兩年之保固責任，則原告於出貨時起即已經
                負擔保固責任應無疑問，則被告事後再向原告要求另行開具保固切
                結書，根本係多餘之請求，且原始買賣合約更無隻字片語提及原告
                須以本票保證其保固責任，故可知該兩項文件乃是被告公司事後為
                求拖延付款，故意刁難原告之行為。
        ３、被告對原告主張其在台南市政府之該標案期間，曾賣予原告兩台價值合
            計二十萬七千九百元之筆記型電腦轉賣予台南市政府，該應收貨款，由
            被告所欠貨款六十一萬三千六百二十八元中抵銷，被告並無意見。
        ４、綜上所述可知，被告自八十八年九月六日起，即對原告負給付遲延之責
            任，且只給付部份之貨款，其餘貨款六十一萬三千六百二十八元拖延至
            今已三月有餘，超過九十天，原告本於其惡意拖延之意圖，依約請求一
            天一百萬元之違約金，只請求九天（由九月六日起至十二月六日為止只
            算九天）亦即九百萬元，應屬正當。
  （六）被告因遲延給付貨款，所招致原告所受之損害及所失利益等損害之相關事證
        ：
        １、原告本於八十八年八月間與歐倫科技公司（下稱歐倫公司）簽訂協議，
            出售電腦網路系統設備一批，由該契約之內容得知，原告若於八十八年
            九月十日前取得被告給付之現金價款，則可由已取得之資金償還原告原
            本向上游廠商進貨之欠款。蓋原告所有的資金，在八十八年九月間，均
            已投注在出售予被告台南市政府標案之工程上而將所有之現金均已給付
            上游廠商已無多餘資金，且已用盡了廠商之信用額度。若想再進貨作別
            的生意，不僅向上游廠商如聯強電腦己因前債未清而無法再向上游廠商
            取得信用額度而進貨，導致原告在該期間須以現金向廠商進貨，因已無
            任何現金，故無法再進貨而錯失履行與歐倫科技公司契約之機會，估計
            該契約若能順利履行，原告之毛利率應是三成，亦即有新台幣近三百萬
            利益因被告遲延付款而錯失。又原告與歐倫科技之合約簽訂日非尚未進
            入請款階段簽訂之時期：商場上時間即金錢，原告於台南市政府七月二
            十八日驗收完畢時，被告即己進入可隨時請款之階段，故原告八月十日
            簽約時，被告本即可隨時向台南市政府請款，被告遲至八月十一日始向
            市政府請款乃被告自已遲延請款，且原告該筆生意乃是全因相信被告會
            按期履約始搶先機與歐倫科技簽約，因之後全係台南市政府之公文流程
            問題，故原告估計一個月內可得到該筆款項乃是經過合理之估計，且有
            成本之詢價表可估算其應得利益，其所失利益亦應為民法二百十六條之
            範圍內，為期待利益應無疑問。
        ２、原告曾因急迫之情事而給付債權人黃東生額外利息以免除財務危機：原
            告於八十八年九月十三日，因被告遲延付款，招致原告在外積欠訴外人
            黃東生之民間借款無法依限償還，需給付黃東生本人額外利息二十九萬
            元，以免除被強制執行之命運，蓋原告於八十八年間曾開具發票日為八
            十八年九月十日，金額為七百零三萬元之本票予黃東生，以資擔保原告
            因公司週轉所需而陸續向黃東生借貸之款項，相關事證如下：
            (1)原告因公司週轉所需而陸續向黃東生借貸款項之存摺存入紀錄。
            (2)原告於八十八年九月十三日向其上海商銀帳戶領出二十九萬元現金，
              作為利息給付黃東生本人。
      ３、原告與被告雙方之所以用契約文字明訂違約金每日一百萬元之原因，乃在
          於免除原告因被告負擔遲延責任時，原告須舉證其所受損害或所失利益之
          責任，且該約定具有懲罰性違約金之性質，此事實已有當初被告之受僱人
          闕道明先生出庭作證屬實，依兩造契約之精神，即使被告得以舉證原告無
          損失，亦應依約如數賠償約定之違約金始合理。
  （七）被告主張原告無法提出完整文件致在八十八年九月十三日才領款，原告否認
        之：由錄音帶之意旨明顯可知，原告自八十八年九月初即已向被告請求給付
        貨款，並於九月六日、七日、八日三天均派人親向被告領款，被告以所謂之
        『完整文件』強加刁難原告始無法向被告領款，被告給付遲延之責任錯不在
        原告。再被告斷章取義，謂其張副理已有意將貨款以匯款方式給付原告而遭
        原告拒絕，然張經理之語意乃是原告須備齊其所謂之完整文件始匯款，原告
        當然礙難照辦，被告之主張實有誤會。
  （八）被告故意使其支票在九月七日始兌現，應負遲延責任：緣被告在九月二日收
        到公庫支票己為其所自認，其無正當理由不於當日存入其台南之帳戶已有可
        議，蓋若其於二日存入其台南之銀行帳戶者（其於台南有分公司），於隔天
        九月三日即可入帳，然其故意於九月三日下午始存入其台北之帳戶，其間有
        假日，使兌現之日期延致九月七日，又無正當理由不予給付七日及八日親自
        到場之原告代理人，且於十三日給付時又無正當理由扣除所謂擔保金，至十
        四日再給付部份款項，其遲延責任無從推委。
  （九）被告主張台南市政府與被告之契約效力及於原告無根據：台南市政府與被告
        之履約保證金本即不須由原告負擔，此可由雙方之買賣契約只約定原告負保
        固責任而無其他約定即可明之，況被告自始主張原告須負擔保固金乃是依照
        行業之慣例，然因無法舉證，現再跳出一個自始即未主張之證人黃振新，主
        張有此約定，因黃振新為被告現職員工，被告這種證據方法實係臨訟杜撰，
        不值一駁。再兩造之間果係有原告須負擔保證金之約定，且需由買賣之價金
        中扣除的話，則為何被告還要原告再開一張四十五萬元之本票來作保證金？
        由此可知被告之說詞不僅前後予盾且不合常理。其主張原告應負擔保證金之
        說詞全係虛偽。
  三、證據：提出八十八年五月二十八日簽訂之買賣合約、巨擎資訊有限公司報價單
      、商合行股份有限公司之發票、九月六日全部之溝通過程錄音帶ａ面全譯本、
      商合行副本函其律師函、九月七日全部之溝通過程錄音帶ｂ面全譯本、張玉珍
      簽收商合行公司大小章以及台南市政府與商合行之買賣契約正本之收據、九月
      七日全部之溝通過程錄音帶ａ面全譯本、商合行在九月十三日本開具要張貴芬
      領回支票之簽收條、九月十三日全部之溝通過程錄音帶ａ面全譯本、巨擎於八
      十八年八月間開出送達商合行台北總公司售貨發票、歐倫科技有限公司與原告
      簽訂之契約彙整表及存摺、本票等為證。
乙、被告方面：
  一、聲明：
    （一）駁回原告之訴及其假執行之聲請。
    （二）訴訟費用由原告負擔。
    （三）如受不利判決願供擔保免予假執行。
  二、陳述：
    （一）被告確未遲延履行對原告付款之義務，本案純係原告請款人員作業疏忽所
          致，詳述如下：
          (1)被告於八十八年五月二十八日就所標得之臺南市政府於八十八年間所舉
            辦『個人電腦及週邊』採購案所需之所有個人電腦、週邊設備及其安裝
            與保固，與原告達成採購協議，並簽定買賣合約。約定被告向原告採購
            所需物品，原告負有至臺南市政府指定處所安裝、使設備通過驗收標準
            二年保固之義務，買賣總價款為被告向臺南市政府標得總價款之百分之
            九十八，即一千九百八十八萬六百七十二元，保固金為四十萬五千七百
            二十八元，載明於財產保固契約書。保固期間自八十八年七月二十八日
            至九十年七月二十七日止。
          (2)嗣臺南市政府於八十八年月九月一日，開具發票日為同日，付款銀行為
            臺灣銀行之票據，以快捷郵件送達被告臺北之住所。翌日，被告收執該
            紙票據即向金融業者為付款之提示，唯九月五日適為星期日，故被告於
            九月六日開具合約價款扣除保固金及原告應付之經銷貨款二十萬七千九
            百元後所得金額之票據，待原告依約備具所需文件請款。
          (3)詎原告之請款人員因經驗不足及作業疏忽致未備齊請款所需之文件，遂
            於近一週後始簽收該紙支票並完成對帳，另補付差額新台幣四萬五千元
            之票據。
    （二）原告以兩造之買賣契約明定，被告須於收到臺南市政府貨款後三日內，支
          付原告現金貨款，如有逾期者，則每日加罰一百萬元違約金之約定，訴請
          被告給付九百萬元之違約金，另請求被告應再給付六十一萬三千六百二十
          八元之款項，其認事實有違誤之處，詳述如下：
          (1)原告未依合約規定完成請款之必備文件，被告公司之承辦人員基於職責
            ，縱使支票已然開妥，斷無交付原告請款人員之理。更甚者，原告一直
            惡意扣留被告公司之大、小章及合約正本不予歸還，意圖私領本公司貨
            款，委實悖於情理，此舉更致被告有受危害之虞。
          (2)買賣合約中明定原告負保固之責，被告將臺南市政府要求之保固金四十
            萬五千七百二十八元，自應支付原告之款項中扣除自屬應然。
          (3)又原告為被告之經銷商，其於八十八年六月十日之貨款，被告依對待給
            付扣抵價款二十萬七千九百元，實乃合於交易之習慣。
    （三）原告本為被告之經銷商，於八十八年五月間欲標取台南市政府『個人電腦
          及週邊』採購案，因其不符投標資格之規定，遂要求原廠即被告出面投標
          ，果然被告順利標得該案。此間雙方約定標案中所需之筆記型電腦二台採
          用被告公司之產品，其他電腦設備（二百五十套個人電腦）之按裝、驗收
          及維護全由原告公司負責。惟此標案被告之毛利僅有與市府合約金額之二
          ％，即四十萬五千七百二十八元，且此案為業界慣例中所謂『過水』之案
          ，故被告即以台南市政府要求被告履行之：(1)準備請款必備文件。(2)更正
          保固保證期限至九十年十二月六日止之義務，等同要求原告履行之。
    （四）嗣原告陸續交貨並完成驗收，該採購案遂進入請款階段。八十八年九月一
          日，經被告公司張玉珍副理向台南市政府詢領貨款時，發現原告亦於同年
          八月中旬起即不斷向台南市政府詢領貨款，意圖以其持有之被告公司大小
          章及被告與台南市政府簽訂之合約書正本私領貨款。張玉珍立刻赴台南市
          政府出示公司執照、營利事業登記證及印鑑章申領貨款。若非如此，該筆
          貨款恐早為原告冒領。詎原告未遂其願，因而向被告請款時毫無配合之誠
          意，且原告請款人員經驗不足及作業疏失而延誤領款，原告竟全然不顧先
          前被告相助之情，更蓄意以電話錄音刻意興訟要求鉅額之違約金，足徵其
          強取豪奪之心。
    （五）被告公司配合台南市政府之規定，以有效期間自八十八年九月六日起至九
          十年十二月六日止，金額四十萬五千七百二十八元之保證金連帶保證書，
          替代為台南市政府暫扣同額之保證金，日前獲准並於十一月二十六日收到
          台南市政府開立該金額之支票。為求訴訟經濟，若原告依被告之請求，就
          其與被告簽訂台南市政府『個人電腦及週邊』採購案更正保證金保證期限
          至九十年十二月六日止，被告即可支付暫扣之四十萬五千七百二十八元之
          保證金。
    （六）原告請求鈞院傳喚出庭之證人闕道明，前為被告公司員工。於八十八年四
          、五月間因其經手之業務履出狀況造成被告公司諸多困擾，且經查原告持
          有之被告公司大小章即為其合謀所刻，被告因而與其終止僱傭關係。況闕
          道明與原告私交甚密，實難求其為客觀公允之證言。
    （七）原告主張被告應於八十八年九月五日給付其價金，被告至八十八年九月十
          三日才給付，認被告有違約情事云云，被告否認並爭執之。查原告對於台
          南市政府給付被告款項之支票，至八十八年九月七日始入帳之事，表示無
          意見，被告既係八十八年九月七日始收到台南市政府撥付之貨款，依約被
          告在八十八年九月十日之前交付原告即可，而被告早於八十八年九月六日
          即簽發支票並於八十八年九月七日發函請原告備齊必備文件（財物保固切
          結書、保固本票、被告公司大小章及台南市政府合約正本）前來領取，詎
          原告始終無法提出完整文件，以致在八十八年九月十三日才領取完畢，責
          在原告，被告並無違約情事，原告之主張無理由。
    （八）原告又主張其因被告遲未付款，致損失與歐倫公司交易之機會，受有三百
          萬元之損害云云，被告否認並爭執之。查原告提出與歐倫公司之買賣合約
          書，簽約日是八十八年八月十日，當時本件買賣被告尚未進入向台南市政
          府請款階段，原告不致生有期待利益，也不因被告未給付貨款致其週轉不
          靈，或無法履行其對歐倫公之買責契約，故原告主張受有期待利益之損失
          ，亦無理由。
    （九）原告主張被告未完全給付，應再給付其六十一萬三千六百二十八元云云，
          惟查原告自認積欠被告貨款二十萬七千九百元，此部份同意抵銷，自應扣
          除二十萬七千九百元。又原告對本件買賣契約應負保固之責，且依約定台
          南市政府與被告之契約效力及於原告，被告於保固期限屆滿，台南市政府
          發還保回金予被告，被告再將保固交付予原告，此為兩造之約定，除合約
          書外，並有承辦人黃振新可證。
    （十）原告依契約主張每遲延一日應付其一百萬元之違約金云云，查被告並無違
          約，已如前述，自無需支付違約金。且約定之違約金過高者，法院得減至
          相當之數額，民法第二百五十二條定有明文。又違約金本應推定損害瞎償
          之預約，與無償贈與契約不同，關於損害賠償之數額，在當事人間雖不妨
          於事前預為約定，而其所約定之數額如果與實際損害相懸殊者，法院自得
          以當事人實際上所受損失為標準，酌予核減。原告並未舉證其有何損失，
          且本件係因原告受領遲延，非被告遲延給付（見原告提出之電話錄音帶附
          證六第一頁：被告指八十八年九月六日即發票，原告隨時可來領取，第二
          頁被告要把支票直接存入原告帳戶，原告拒絕），故原告既無損失，被告
          亦未違約，原告請求被告給付九百萬元違約金，更無理由。如鈞院認被告
          有遲延給付情形，亦請斟酌上述一切情狀，核減其金額。
  三、證據：提出買賣合約、保固契約書、商合行股份有限公司開予巨擎資訊有限公
      司之發票、商合行股份有限公司開予巨擎資訊有限公司之支票、領據等為證。
    理    由
一、本件原告起訴主張被告於八十八年間參與投標並標得台南市政府於八十八年間所
    舉辦之『個人電腦及周邊』採購案，嗣將該標案所需之所有個人電腦及周邊設備
    及其安裝，與原告達成採購及承攬協議，並於八十八年五月二十八日簽訂買賣合
    約書，約定由被告向原告採購並由原告負責安裝該台南市政府標案之所有電腦及
    周邊設備於台南市政府內，並由原告負責使該設備得以通過台南市政府之驗收標
    準，且該買賣契約亦同時約定對於該採購之電腦及周邊設備，原告對被告負擔保
    固之義務，雙方並言明總買賣價款為一千九佰八十八萬零六百七十二元。嗣台南
    市政府於八十八年七月二十八日完成驗收合格程序，被告亦於八十八年八月二十
    三日開具發票，於同年月二十四日送達台南市政府請領工程款，台南市政府則於
    八十八年九月一日，開具發票日為八十八年九月一日，付款銀行為台灣銀行之票
    據，於翌日送達被告之住所。然被告竟遲至八十八年九月十三日始給付原告一千
    九百二十二萬二千零四十四元，於八十八年九月十四日再給付四萬五千元，僅給
    付原告一千九百二十六萬七千零四十四元，就全部應付款項尚欠六十一萬三千六
    百二十八元未付。又依據兩造之買賣契約約定，被告須在收到台南市政府貨款後
    之三日內支付原告應得之買賣貨款，若有逾期則每日加罰一百萬元之違約金，而
    台南市政府既然已於八十八年九月一日以快遞寄發支票，被告於同年月二日即已
    收取，故被告依約應於八十八年九月五日前給付貨款，然被告遲至同年月十四日
    始將部份應付貨款給付原告，爰依兩造契約之約定，請求被告給付九百萬元之違
    約金及六十一萬三千六百二十八元之貨款。
二、被告則以：（一）被告並未遲延履行對原告付款之義務，而純係因原告請款人員
    作業疏忽所致：臺南市政府於八十八年月九月一日，開具發票日為同日，付款銀
    行為臺灣銀行之票據，翌日被告收執該紙票據，被告於九月六日即已開具合約價
    款扣除保固金四十萬五千七百二十八元及原告應付被告之貨款二十萬七千九百元
    後所得金額之票據，待原告依約備齊所需文件請款，惟原告未備齊請款所需之文
    件，遂於近一週後始簽收該紙支票並完成對帳，另補付差額四萬五千元之票據。
    （二）台南市政府所簽發之前開支票，被告係於八十八年九月七日始入帳，被告
    既係於八十八年九月七日始收到台南市政府撥付之貨款，依約被告在八十八年九
    月十日之前交付原告即可，而被告早於八十八年九月六日即簽發支票，並於八十
    八年九月七日發函請原告備齊必備文件（財物保固切結書、保固本票、被告公司
    大小章及台南市政府合約正本）前來領取，詎原告始終無法提出完整文件，以致
    在八十八年九月十三日才領取完畢。（三）原告主張被告未完全給付，應再給付
    其六十一萬三千六百二十八元云云，惟原告既自認積欠被告貨款二十萬七千九百
    元，亦同意抵銷，自應扣除二十萬七千九百元。（四）原告提出其與歐倫公司之
    買賣合約書，簽約日是八十八年八月十日，當時本件買賣被告尚未向台南市政府
    請款，原告不致生有期待利益，也不因被告未給付貨款致其週轉不靈，或無法履
    行其對歐倫公司之買責契約，故原告主張受有期待利益之損失，即無理由。（五
    ）原告並未舉證其有何損失，且本件係因原告受領遲延，非被告遲延給付，故原
    告既無損失，被告亦未違約，原告請求被告給付九百萬元違約金，自無理由等語
    資為抗辯。
三、原告主張其本為被告之經銷商，於八十八年五月間欲標取台南市政府『個人電腦
    及週邊』採購案，因其不符投標資格之規定，遂要求原廠即被告出面投標，被告
    即於八十八年間參與投標並標得該採購案，嗣兩造於八十八年五月二十八日簽訂
    買賣合約書，約定由被告向原告採購並由原告負責安裝該台南市政府標案之所有
    電腦及周邊設備於台南市政府內，並由原告負責使該設備得以通過台南市政府之
    驗收標準，買賣價款為被告標得價款之百分之九十八即一千九百八十八萬零六百
    七十二元，且該採購案之電腦及周邊設備，原告對被告負擔保固之義務；雙方並
    言明被告須在收到台南市政府貨款後之三日內支付原告應得之買賣貨款，若有逾
    期則每日加罰一百萬元之違約金；嗣台南市政府於八十八年九月一日，開具發票
    日為八十八年九月一日、付款銀行為台灣銀行之票據，於翌日送達被告之住所，
    然被告於八十八年九月十三日始給付原告一千九百二十二萬二千零四十四元，另
    於八十八年九月十四再給付四萬五千元，尚欠六十一萬三千六百二十八元之貨款
    未給付等情，業據原告提出買賣合約書、原告公司之報價單、被告公司之發票為
    證，復為被告所不爭執，堪信為真實。然原告另主張被告依約應於八十八年九月
    五日前給付貨款，卻遲至八十八年九月十三日、十四日始給付部分之貨款，此係
    因可歸責於被告之事由所致，被告自應負給付遲延之責任等語，被告則執前開情
    詞置辯，則本件兩造爭執之點厥為兩造買賣合約書中所約定之「請款之必備文件
    」究係指何文件？及台南市政府所要求提出之保固金，應由何人出具？
四、按所謂同時履行之抗辯乃係基於雙務契約而發生，倘雙方之債務，非本於同一之
    雙務契約而發生，縱令雙方債務在事實上有密切之關係，或雙方之債務雖因同一
    之雙務契約而發生，然其一方之給付，與他方之給付，並非立於互為對待給付之
    關係者，均不能發生同時履行之抗辯（本院五十九年台上字第八五○號著有判例
    參照）。本件被告辯稱因原告未提出財物保固切結書、保固本票、被告公司大小
    章及台南市政府合約正本等請款之必備文件，致無法如期給付貨款云云，此為原
    告所否認。經查：
    （一）系爭買賣合約書記載：「：：完成驗收後乙方（即原告）應負責硬體設備
          設施免費保固二年。該期間之保固費用，概由乙方吸收。若有交貨延誤與
          驗收未通過因而危及甲方權益，則須由乙方負責賠償之責。甲方（即被告
          ）同意於該案驗收完成並收到台南市政府貨款後之三日內，支付乙方現金
          貨款（需乙方完成請款之必備文件）。若有逾期則每日加罰新台幣壹佰萬
          元整予乙方。」有該合約書在卷可憑，並為兩造所不爭執，堪信為真實。
    （二）證人闕道明即被告公司負責與原告簽訂前開合約書之前協理到庭結證稱：
          「（合約書中載明請款必備文件為何？）最主要是擔心保固問題及貨款收
          不到，因而有約定必備文件，第一點是驗收合格，指市政府驗收合格，第
          二點是發票。（有否約定須保固書？）當初合約書上直接就有列保固書。
          （當初有否約定若請款必須保固書？）沒有，因合約書已證明了。（保固
          金約定由何人負？）是商合行，慣例是商合行，因照市府規定係由我們商
          合行提供保固金，可是實際應負保固責任是巨擎公司。：：（為何保固金
          由商合行付？）一般習慣均由得標廠商付保固金，因發包下去的都是小廠
          商。：：（當初商合行答應出來標案件，是否只是為了業續？）是。」足
          證兩造合約書中之「請款必備文件」並非指原告須出具財物保固切結書及
          保固本票。
    （三）至被告公司之員工黃振新雖到庭證稱：「（本件兩造之協議你在場？）在
          商討時是由闕道明，我是在作條件審核。我有要求必備條件，我是跟闕道
          明講的，我沒有直接與原告接觸。（闕道明如何講？）我說因為我們沒有
          拿到市政府之合約，合約是在原告手上，我跟他講市政府要求什麼，我們
          也要求原告提供什麼。：：我有跟闕道明提到，如果有保固金，應由原告
          付。扣得百分之二是要作為費用、稅金支出之用，不是保固金之用。：：
          闕道明是說原告會提出市政府所須要之必備文件。」然證人黃振新既未直
          接與原告協商系爭合約書之內容，縱其確曾向闕道明表示須原告提供保固
          金，然闕道明既否認其曾與原告有此約定，則證人黃振新之證詞尚不足以
          認定兩造曾約定系爭標案之保固金應由原告出具。
    （四）況被告亦自陳：「被告公司配合台南市政府之規定，以有效期間自八十八
          年九月六日起至九十年十二月六日止，金額四十萬五千七百二十八元之保
          證金連帶保證書，替代為台南市政府暫扣同額之保證金，日前獲准並於十
          一月二十六日收到台南市政府開立該金額之支票。為求訴訟經濟，若原告
          依被告之請求，就其與被告簽訂台南市政府『個人電腦及週邊』採購案更
          正保證金保證期限至九十年十二月六日止，被告即可支付暫扣之四十萬五
          千七百二十八元之保證金。」足見台南市政府已將保固金四十萬五千七百
          二十八元（即該標案總價之百分之二）返還予被告，是被告於此標案中扣
          除總價之百分之二為利潤尚稱合理，尚無須負擔保固金又須支付稅金之不
          合理狀況可言，益證證人闕道明之前開證詞為真正。
    （五）至被告要求原告返還被告公司大小章及台南市政府合約正本始得請款一節
          ，揆諸前揭說明，本件原告是否返還該等物件，與被告是否給付價金，並
          非立於互為對待給付之關係者，自不能發生同時履行之抗辯，是被告自不
          得以原告尚未返還被告公司大小章及台南市政府合約正本為由拒絕給付價
          金。
    綜上，兩造買賣契約書上之「請款必備文件」既非指原告須提出財物保固切結書
    及保固本票，且系爭保固金亦非應由原告負擔，而被告又無其他正當事由而拒絕
    如期給付價金，自應負給付遲延之責任。
五、次按民法上之違約金，有懲罰性質之違約金及賠償性質之違約金，此觀民法第二
    百五十條規定自明。契約當事人所約定之違約金如係懲罰性質，債務人不於適當
    時期或不依適當方法履行時，債權人除得請求給付違約金外，並得請求履行及不
    履行之損害賠償，準此，約定懲罰性質之違約金是否過高，須依客觀事實、社會
    經濟狀況及如債務人如期依約履行債權人所得享受之一切利益為衡量標準，始符
    約定懲罰性質之違約金之本旨，不得僅以債權人因債務人遲延履行所可能發生之
    損失為唯一衡量標準。又債務已為一部履行者，法院得比照債權人因一部履行所
    受之利益減少違約金，為民法第二百五十一條所明定；且約定之違約金額過高者
    ，法院得減至相當之數額，同法第二百五十二條亦有明文，不問其作用為懲罰性
    抑為損害賠償之預定，均有其適用。即若約定之違約金，與實際損害顯相懸殊者
    ，法院自得酌予核減。本件被告未如期給付系爭貨款總額，既可歸責於被告，被
    告自應負給付遲延之責任。然兩造就被告遲延給付貨款係明定逾期每日加罰一百
    萬元，依前揭說明，該違約金之性質係屬懲罰性質之違約金無訛，本院自應審酌
    該約定之違約金是否過高：
    （一）本件被告係於八十八年九月二日即收到台南市政付所交付八十八年九月一
          到期之支票，被告遲至八十八年九月七日始將該支票存入其帳戶內，並無
          任何正當理由，則被告自應於八十八年九月五日以前將貨款全部給付予原
          告。然被告於八十八年九月十三日始給付原告一千九百二十二萬二千零四
          十四元，另於八十八年九月十四日再給付四萬五千元，至今尚欠貨款六十
          一萬三千六百二十八元（其中二十萬七千九百元原告同意抵銷，是應僅剩
          保固金四十萬五千七百二十八元）。
    （二）原告提出其與歐倫公司之買賣合約書，欲證明其若於八十八年九月十日前
          收取系爭買賣之全部貨款，即有履行與歐倫科技公司契約之機會，並估計
          該契約若能順利履行，其毛利率應是三成，亦即有近三百萬元之利益因被
          告遲延付款而錯失云云。然查，原告與歐倫公司契約之簽訂日期係八十八
          年八月十日，然被告係於八十八年八月二十五日始向台南市政府請款（附
          八十八年八月二十三日之系爭買賣發票），此有原告所提出之「商合行股
          份有限公司八十八年八月二十四日函」及被告所開具予台南市政府之八十
          八年八月二十三日系爭買賣發票在卷可稽，實難認原告與歐倫公司簽訂契
          約（八十八年八月十日）時能期待系爭買賣之貨款於八十八年九月十日前
          得收取完畢，是原告主張其喪失三百萬元之期待利益，即無所憑據。
    （三）原告另主張其因急迫之情事而給付訴外人黃東生額外利息二十九萬元，以
          免除財務危機，固提出存摺及本票等為證，然證人黃東生到庭證稱：「（
          八十八年八月原告有否向你調錢否？）各借三十五萬、五十萬、十萬，於
          九月二十五日還了。利息約月息一分五左右。（借款有否於九月初到期？
          ）他是陸續借，借錢有約定還錢日期，通常是三個月，借款是到八十八年
          九月份結算，共欠我六百六十四萬元。」則證人黃東生並無法明確指出於
          八十八年九月初到期之借款究有多少，且原告亦遲至八十八年九月二十五
          日始清償其積欠之債務，是縱以借款總額即六百六十四萬元計算，原告請
          求被告因遲延給付之違約金日數為九日（八十八年九月六日起至八十八年
          九月十四），依月息一分五計算，其損失之利息亦僅為二萬九千八百八十
          元（六百六十四萬元乘以百分之一點五再乘以三十分之九），是原告主張
          其損失二十九萬元之利息，亦無所據。
    綜上，本院審酌本件被告給付遲延之事由、目前民間及銀行之借款利率及被告如
    期依約履行時原告所得享受之一切利益等情狀，認本件原告所得請求之違約金應
    酌減為三十萬元始為適當。
六、又民法第三百三十四條所稱之抵銷，係以二人互負債務，而其給付種類相同並均
    屆清償期者為要件，且抵銷為消滅債務之單獨行為，只須與民法第三百三十四條
    所定之要件相符，一經向他方為此意思表示即生消滅債務之效果，原不待對方之
    表示同意。查原告起訴主張請求給付貨款六十一萬三千六百二十八元部分，被告
    對其中二十萬七千九百元提出抵銷之抗辯，原告亦同意抵銷，是本件原告所得請
    求被告給付之貨款應僅餘四十萬五千七百二十八元。又依前所述，本件買賣系爭
    之保固金應由被告負擔，被告自不得主張自貨款中扣除該保固金，是原告自得請
    求此部分之貨款。
七、綜上所述，原告依據兩造買賣合約書之契約關係，請求被告給付貨款四十萬五千
    七百二十八元及違約金三十萬元（共七十萬五千七百二十八元）及自起訴狀繕本
    送達被告翌日即八十八年十一月六日起至清償日止之法定遲延利息部分為有理由
    ，應予准許，逾此部分之請求，即無理由，應予駁回。
八、兩造均陳明願供擔保，請准為假執行及免為假執行，就原告勝訴部分，核無不合
    ，爰各酌定相當擔保金額併准許之；至原告敗訴部分，其假執行之聲請即失所依
    附，應併予駁回。
九、本件事證已臻明確，兩造其餘爭執及舉證，於本判決之基礎，已無若何之影響，
    不另贅述，附此敘明。
十、結論：原告之訴為一部有理由，一部無理由，依民事訴訟法第七十九條但書、第
    三百九十條第二項、第三百九十二條，判決如主文。
中      華      民      國    八十九    年      二      月    二十九    日
                              臺灣臺南地方法院民事第一庭
~B法      官  洪碧雀
右為正本係照原本作成
如對本判決上訴，須於判決送達後廿日內向本院提出上訴狀
中      華      民      國    八十九    年      二      月    二十九    日
~B法院書記官  陳麗玲


司法院資訊處製作；財團法人民間司法改革基金會備份。
